【裁判字號】    99,司,2
【裁判日期】    990503
【裁判案由】    解除暨選任清算人
【裁判全文】
臺灣彰化地方法院民事裁定  99年度司字第2號
聲  請  人  甲○○○
代  理  人  黃雅琴律師
相  對  人  互利工業股份有限公司
兼 清 算人  謝煌模
上列聲請人聲請選派清算人等事件，本院裁定如下：
    主  文
聲請駁回。
聲請程序費用新臺幣1,000元由聲請人負擔。
    理  由
一、按解散之公司除因合併、分割或破產而解散外，應行清算。
    公司之清算，以董事為清算人。但本法或章程另有規定或股
    東會另選清算人時，不在此限。不能依前項之規定定清算人
    時，法院得因利害關係人之聲請，選派清算人。法院因監察
    人或繼續1年以上持有已發行股份總數百分之3以上股份股東
    之聲請，得將清算人解任，公司法第24條、第322條、第323
    條第2項分別有明定。又清算人依公司法第93條、第331條第
    4項之規定，向法院聲報清算完結，僅屬備案性質，法院所
    為准予備案之處分，並無實質上之確定力，且公司是否清算
    完結，法人人格是否消滅，應視已否完成「合法清算」，並
    依非訟事件法第37條規定，向法院辦理清算終結而定，最高
    法院89年度台抗字第388號裁定亦足參照。
二、聲請意旨略以：
（一）聲請人與相對人謝煌模及陳雅莉、林煌隆、王秀鳳、陳勇
      至、陳勇仁、李桂慶均為相對人互利工業股份有限公司（
      下稱互利公司）之股東，聲請人所占股份為百分之24，並
      由謝煌模、陳雅莉、王秀鳳擔任董事，林煌隆擔任監察人
      。嗣林煌隆、謝煌模、陳勇至、陳勇仁於89年10月7日違
      法召開臨時股東會決議解散互利公司，並選派陳雅莉為清
      算人。惟陳雅莉將互利公司所有座落彰化縣埔鹽鄉○○段
      517之1、434地號土地，及其上同段83、156、157、193建
      號建物，悉數出售予他人，但未據實登載在清算期間應製
      作之資產負債表、結算清冊及財產目錄表上，謝煌模等人
      與監察人林煌隆明知上情，卻予以認可，並由陳雅莉持上
      開內容不實之簿冊向本院聲報清算完結。後第三人王松桂
      於申報債權期間內，依法向陳雅莉申報債權，陳雅莉、謝
      煌模、林煌隆、陳勇仁等人明知王松桂對互利公司享有債
      權，仍於90年4月10日召開股東臨時會，否認王松桂所申
      報債權，未對其優先清償，並將互利公司剩餘財產分派予
      各股東。陳雅莉、謝煌模、林煌隆、陳勇仁等人上開業務
      上所作成文書登載不實與行使業務上登載不實文書之行為
      ，經本院92年度易字第785號刑事判決，各處陳雅莉、謝
      煌模、林煌隆有期徒刑5月。因陳雅莉執行清算事務遭判
      決有罪在案，故聲請人向本院聲請解任陳雅莉之清算人職
      務，並經本院以93年度司字第18號裁定應予解任。
（二）又互利公司之清算人陳雅莉經本院裁定解任後，聲請人即
      向本院請求選派清算人，惟經本院以互利公司另一董事王
      秀鳳於94年6月13日已出具同意書表示願擔任互利公司之
      清算人，故以94年度司字第14號裁定駁回聲請人之聲請。
      嗣因王秀鳳早於93、94年初因涉嫌侵占罪遭檢察官偵辦時
      ，即潛逃國外，且自94年6月13日表示願任互利公司清算
      人起，迄今已近4年，亦皆在國外，完全沒有依公司法所
      定執行互利公司之清算職務，任憑互利公司之清算業務延
      宕至今，且不配合提出互利公司之相關帳資料，供本院以
      88年度司字第5號裁定選任之檢查人李滿春檢查，嚴重損
      害股東、相關債權人及稅捐單位之權益，難予適任清算人
      之職。聲請人爰於98年5月20日再具狀聲請本院以98年度
      司字第37號裁定准予解任，惟該裁定認互利公司尚有相對
      人謝煌模為董事，為法定之清算人，爰駁回聲請人另聲請
      選任公司清算人之聲請。
（三）相對人謝煌模既屬互利公司當然之清算人，卻於本院94年
      5月11日裁定解除陳雅莉之清算人職務，迄今已近4年半，
      與王秀鳳完全沒有依法執行公司之清算職務，亦不配合前
      述檢查人之檢查，亦顯不適任清算人。又相對人謝煌模與
      互利公司之監察人林煌隆於88年間，竟利用互利公司之廠
      址另設立互利國際股份有限公司，分別擔任董事長、監察
      人，並利用互利公司之廠房、機具設備、員工生產銷售與
      互利公司相同之產品，藉此掏空互利公司，渠二人所犯背
      信罪，業經法院判決罪刑確定，相對人謝煌模如何能期待
      誠實執行清算人職務？當然應予解任。
（四）若相對人謝煌模亦經本院准予解任，則互利公司全體董事
      已無法擔任清算人，又監察人林煌隆亦因前述刑案，難期
      為清算人。此外，互利公司股數共150萬股，其中前述董
      事三人及監察人林煌隆共持股1,123,000股，占百分之74.
      86，縱召開股東會，渠四人亦會操控，使之流會或選任袒
      護渠四人之清算人，故難期清算人由股東會選派。
（五）互利公司之股東陳勇仁為陳雅莉之胞弟，亦曾涉與陳雅莉
      等人前述之共同偽造文書案件，經檢察官提起公訴，嗣雖
      由法院判決無罪確定，惟仍可懷疑陳勇仁恐難公平公正執
      行清算人職務，且陳勇仁本身亦欠缺公司清算之經驗。此
      外，互利公司所餘股東僅剩李桂慶與聲請人甲○○○，聲
      請人曾任互利公司負責人，持有公司股份36萬股，對公司
      之資產、經營狀況為了解，故選派為清算人最為洽當，聲
      請人亦願意擔任。如本院認有不妥，亦請選派李桂慶為清
      算人，俾利互利公司之清算，以維股東及稅務機關之權益
      。
綜上，聲請人爰聲請：
１、互利公司之清算人即相對人謝煌模應予解任。
２、請求選派股東即聲請人甲○○○或股東李桂慶為互利公司之
    清算人。
三、相對人就聲請人之聲請則陳稱略以：相對人謝煌模並無稽延
    不進行清算之事，且其與監察人林煌隆前述刑案，係各處有
    期徒刑八月，減為四月，得易科罰金確定，亦不符公司法第
    192條第5項準用同法第30條不得任清算人之規定。此外，甲
    ○○○及其夫與互利公司尚有債務糾紛訴訟中，不適合為清
    算人；又股東李桂慶亦無意願擔任清算人。反之，陳勇仁、
    陳勇至為互利公司之股東，且有擔任公司負責人多年之經驗
    ，亦有擔任互利公司清算人之意願。陳勇仁更於99年3月29
    日於互利公司召開之股東臨時會受選任為清算人，嗣且出具
    同意書，並向本院聲報就任等語。
四、經查，聲請人所述之情，提出相符之股東名簿、本院民事裁
    定、台灣高等法院台中分院刑事判決等影本供證，本院亦調
    閱相關卷宗核屬相合。惟互利公司已於99年3月29日召開臨
    時股東會，並選任股東陳勇仁為互利公司之清算人，陳勇仁
    嗣且已出具就任同意書並向本院聲報自99年4月27日起就任
    為清算人部分，亦經相對人提出議事錄、股東出席簽名簿等
    影本供稽，亦核與聲請人陳報附卷之台中民權路郵局99年3
    月27日存證信函第792號信件內容相合，暨本院已調閱卷證
    核屬無誤，自可信為真正。從而，陳勇仁既經互利公司股東
    會選任暨亦同意為清算人，則相對人謝煌模即已非公司之清
    算人至明，故聲請人聲請解任謝煌模之清算人職務部分，自
    無理由，應予駁回。至陳勇仁部分，聲請人所述不適任為公
    司清算人部分，委係一己之意見，惟綜據目前之事證，並查
    無何不得任為互利公司清算人之事由，故聲請人聲請選派股
    東即聲請人甲○○○或股東李桂慶為互利公司之清算人部分
    ，亦無理由，亦應予以駁回。
五、依非訟事件法第21條第2項，民事訴訟法第78條，裁定如主
    文。
中    華    民    國    99    年    5    月     3    日
                  民事第三庭    法  官  洪榮謙
以上正本係照原本作成。
如不服本裁定應於送達後10日內向本院提出抗告狀，並繳納抗告
費新臺幣1,000 元。
中    華    民    國    99    年    5    月     3   日
                                     書記官  蔡亦鈞

司法院資訊處製作；財團法人民間司法改革基金會備份。
